【裁判字號】    96,訴,454
【裁判日期】    950215
【裁判案由】    損害賠償
【裁判全文】
臺灣雲林地方法院民事判決               96年度訴字第454號
原      告  戊○○即許常臨之.
            丙○○即許常臨之.
            甲○○即許常臨之.
            丁○○即許常臨之.
            乙○○即許常臨之.
共      同
訴訟代理人  王素玲  律師
被      告  己○○
上列被告因過失傷害等案件，經原告之被繼承人許常臨提起損害
賠償之附帶民事訴訟（本院96年度交附民字第33號），由本院刑
事庭裁定移送前來，本院於民國97年2 月1 日言詞辯論終結，判
決如下：
    主      文
被告應給付原告新臺幣柒拾玖萬貳仟柒佰伍拾柒元，及自民國九
十六年八月五日起至清償日止，按週年利率百分之五計算之利息
。
原告其餘之訴駁回。
訴訟費用由被告負擔百分之九十五，餘由原告負擔。
本判決原告勝訴部分於原告以新台幣貳拾陸萬伍仟元供擔保後，
得假執行。
原告其餘假執行之聲請駁回。
    事實及理由
一、原告主張：
  (一)被告於民國95年6 月18日駕駛車牌0399－MA號自用小客車，
    沿雲林縣麥寮鄉○○村○○路由南往北行駛，行經興安路與
    雲154 線公路路口時，本應注意車前狀況，並隨時採取必要
    之安全措施，而依當時天候晴、晨間、路面乾燥、無缺陷、
    無障礙物，且無不能注意之情形，竟疏未注意前開路口許臨
    常徒步欲穿越雲154 線公路，被告竟逕行直行未先停車，以
    致其車身擦撞許常臨之手部而倒地，許常臨因而受有右側尺
    骨近端開放性骨折、右小腿撕裂傷、雙膝挫傷、頭部挫傷併
    左臉挫擦傷之傷害；經送醫持續治療未見好轉，不幸於96年
    12月18日死亡。
    1.許常臨自受傷後至96年12月18日止，計支付醫藥費新台幣
     （下同）208,767 元。
    2.又許常臨受傷後即無法行動，至過世前（即自95年6 月18
      日起至96年12月18日止）計18個月均由家屬廖紫涵代為照
      顧其生活起居，以每月28,000元為基準，其因本案車禍受
      傷而需支付之看護費用共為504,000 元。
    3.再許常臨因身體受傷，精神、肉體所受痛苦甚大，故請求
      償非財產上損害金額120,000 元。
  (二)被害人許常臨所受之上述各項損害，均係被告不法侵害所生
    之結果，被告自應負賠償責任。又原告戊○○為許常臨之妻
    ，其餘原告人等為許常臨之子女，許常臨對被告之上揭損害
    賠償請求權，自應由渠等共同繼承，為此聲明承受本件訴訟
    。
  (三)聲明：被告應給付渠等832,767 元，及自起訴狀繕本送達翌
    日起至清償日止，按年利率百分之五計算之利息；並願供擔
    保請求宣告假執行。
二、被告方面：未於言詞辯論期日到場，惟據其提出答辯狀作如
    下陳述。
  (一)其所駕駛之車牌0399－MA號自用小客車於95年6 月18日，在
    雲林縣麥寮鄉○○村○○路與雲154 線公路路口，遭不明車
    輛撞擊；另證人等均未目睹車禍發生時其所駕駛之上揭自小
    客車有撞傷許常臨，其自無庸負損害賠償責任。
  (二)又原告請求賠償之醫療費用額，應將中央健康保險局之健保
    支付部分扣除。
三、程序方面：
  (一)本件被告未於言詞辯論期日到場，核無民事訴訟法第386 條
    各款所列情形，爰依原告聲請，由其一造辯論而為判決。
  (二)次按「當事人死亡者，訴訟程序在有繼承人、遺產管理人或
    其他依法令應續行訴訟之人承受其訴訟以前當然停止」；「
    承受訴訟人，於得為承受時，應即為承受之聲明」；「聲明
    承受訴訟，應提出書狀於受訴法院，由法院送達於他造」，
    民事訴訟法第168 條、第175 條第1 項、第176 條分別定有
    明文。查，本件被害人許常臨於96年7 月10日提起本件附帶
    民事訴訟後，不幸於同年12月18日死亡，而原告等為其繼承
    人，並具狀聲明承受訴訟等情，有原告提出之渠等戶籍謄本
    影本3 份、民事聲明承受訴訟狀1 份在卷（見本案號卷第32
    －38頁）可證，經核與前開規定相符，自應准其承受訴訟，
    合先敘明。
  (三)又按訴狀送達後，原告不得將原訴變更或追加他訴。但擴張
    或減縮應受判決事項之聲明者；或因情事變更而以他項聲明
    帶最初之聲明者，不在此限，民事訴訟法第255 條第1 項第
    3 款、第4 款定有明文。本件被害人許常臨原起訴請求「被
    告應賠償其醫療費、看護費、精神慰撫金等項合計360 萬元
    ，及自起訴狀繕本送達翌日起至清償日止，按週年利率百分
    之5 計算之利息」，嗣原告等承受本件訴訟後於97年1 月10
    日具狀變更聲明為「被告應各給付原告72萬元，及自起訴狀
    繕本送達翌日起至清償日止，按週年利率百分之5 計算之利
    息」，後又於97年2 月1 日本院審理中變更聲明為「被告給
    付原告醫療費208,767 元、看護費504,000 元、精神慰撫金
    120,000 元，合計832,767 元，及自起訴狀繕本送達翌日起
    至清償日止，按年利率百分之5 計算之利息」，核屬減縮應
    受判決事項之聲明及因情事變更而以他項聲明帶最初之聲明
    ，揆諸上開規定，尚無不合，應予准許。
四、得心證之理由：
  (一)按汽車行駛時，駕駛人應注意車前狀況，並隨時採取必要之
    安全措施，道路交通安全規則第94條第3 項定有明文。查，
    被告於95年6 月18日駕駛車牌0399－MA號自用小客車，沿雲
    林縣麥寮鄉○○村○○路由南往北行駛，行經興安路與雲15
    4 線公路路口時，本應注意車前狀況，並隨時採取必要之安
    全措施，而依當時天候晴、晨間、路面乾燥、無缺陷、無障
    礙物，且無不能注意之情形，竟疏未注意及此，適有許常臨
    徒步欲由北往南穿越雲154 線公路而行經前開路口，被告竟
    逕行左轉至雲154 線公路，致其車身擦撞許常臨之手部而倒
    地，許常臨因而受有右側尺骨近端開放性骨折、右小腿撕裂
    傷、雙膝挫傷、頭部挫傷併左臉挫擦傷之傷害，刑事過失傷
    害罪部分業經本院及臺灣高等法院臺南分院，對於被告判處
    有期徒刑四月，減為有期徒刑二月確定之事實，有雲林縣西
    螺鎮慈愛綜合醫院診斷證明書1 份（見臺灣雲林地方法院檢
    察署95年度偵字第5888號偵查卷第43頁）可稽，及本院96年
    度交訴字第40號刑事判決、臺灣高等法院臺南分院96年度交
    上訴字第1066號刑事判決各1 份在卷（見本案號卷第3 －8
    頁、第18－19頁）可證，是本件原告主張被告應負過失侵權
    行為責任，自屬有理。
  (二)被告雖辯稱：伊並未撞到許常臨云云。惟查，許常臨於95年
    6 月18日上午6 時18分許，在雲林縣麥寮鄉○○村○○路與
    雲154 線公路交岔路口為不詳車號汽車撞及受傷等情，業為
    被害人許常臨於警訊時陳述明確（見臺灣雲林地方法院檢察
    署95年度偵字第5888號偵查卷第4 －6 頁），並有上揭雲林
    縣西螺鎮慈愛綜合醫院診斷證明書在卷可佐。次查，被告確
    曾於上開時、地，駕駛訴外人陳美嬌所有車牌0399－MA號自
    用小客車經過乙節，亦為被告於本院刑事庭供認明確（見本
    院96年度交訴字第40號交通事件卷第19頁背面），而上述地
    點路口的監視錄影設備也在當時拍攝到該自小客車背面，可
    以清楚看出該自小客車的號碼牌0399－MA，此有監視錄影翻
    拍照片1 紙在卷可證（同上偵字第5888號偵查卷21頁）。又
    查，本案車禍發生後，被告於當日上午7 時左右回到訴外人
    陳美嬌彰化縣大城鄉住處，向陳美嬌表示伊有撞到人，但因
    無駕照不敢下車，後來又開一部貨車到現場察看，察看回來
    說傷者已經不在現場等情，業據陳美嬌於警詢（同上偵字第
    5888號偵查卷第10頁）及檢察官訊問時具結證述（見臺灣雲
    林地方法院檢察署96年度偵緝字第151 號卷第28、29頁）綦
    詳。綜上各情以觀，許常臨應為被告開車不慎所擦撞受傷，
    被告猶仍狡稱伊未撞到許常臨云云，顯係卸責之詞，不足採
    信。
  (三)次按「汽車、機車或其他非依軌道行駛之動力車輛，在使用
    中加損害於他人者，駕駛人應賠償因此所生之損害。」「不
    法侵害他人之身體或健康者，對於被害人因此‧‧‧增加生
    活上之需要時，應負損害賠償責任。」「不法侵害他人之身
    體、健康、‧‧‧者，被害人雖非財產上之損害，亦得請求
    賠償相當之金額。前項請求權，不得讓與或繼承。但以金額
    賠償之請求權已依契約承諾，或已起訴者，不在此限」民法
    第191 條之2 前段、第193 條第1 項、第195 條第1 項前段
    、第2 項分別定有明文。而所謂增加生活上之需要，係指被
    害以前並無此需要，因被害以後始有支付此費用之必要者而
    言。是以身體、健康被侵害，經延醫治療之醫療費用，固勿
    論矣；即因療傷期間僱人看護所支出之費用，如確屬必要者
    ，亦非不得請求賠償。又親屬間之看護，縱因出於親情而未
    支付該費用，然其所付出之勞力，並非不能以金錢為評價，
    此種基於身分關係之恩惠，自不能加惠於加害人，而應比照
    一般看護情形，認被害人受有相當看護費之損害，命加害人
    賠償，始符民法第193 條第1 項所定「增加生活上需要」之
    意旨（最高法院78年度台上字第547 號、89年度台上字第17
    49號判決參照）。本件被告之過失駕車肇事行為，與被害人
    許常臨所受之前揭傷害間既有相當因果關係，已詳述如前，
    自屬前述侵權行為。從而，被害人許常臨本於侵權行為法則
    ，請求被告賠償因本件車禍事故所生之損害，即屬有據。本
    件被害人許常臨請求被告賠償之項目及金額，是否准許，分
    述如下：
    1.增加生活上之需要部分：
      (1)查，許常臨因本案車禍受傷後多次進出醫院治療，曾支
        出救護車資、醫藥費等項共計208,767 元一節，已據許
        常臨及原告提出救護車使用證明表影本1 紙（見本案號
        卷第30頁）、慈愛綜合醫院收據影本20紙（見附民卷第
        5 －11頁、第16－26頁、本案號卷第50頁）、財團法人
        慈濟綜合醫院大林分院醫療費用收據影本4 紙（見附民
        卷第12－15頁）、長庚紀念醫院費用收據影5 紙（見本
        案號卷第52－56頁）等件為證。且上揭費用均以自付額
        計，是原告主張被告應賠償之醫療費用額計為208,767
        元，自屬有據，應予准許。至被告辯稱原告等未將健保
        支出扣除云云，為無理由。
      (2)又原告主張：許常臨因本案車禍手、腳受傷，至其往生
        時，日常生活均由親屬專人照料，以每月28,000元計算
        ，共照護一年半，爰請求被告賠償看護費用504,000 元
        等語，向為被告所不爭執。從而，原告請求被告賠償自
        95年6 月18日至96年12月18日之看護費損失計504,000
        元，應予准許。
    2.神慰撫金部分：
      按慰藉金之賠償，以人格權遭受侵害，使精神上受有痛苦
      為必要，至其核給之標準固與財產上損害之計算不同，惟
      非不可斟酌雙方身分、資力與加害程度，及其他各種情形
      核定相當之數額 （最高法院51年台上字第223號判例參照
      ）。查，許常臨無辜遭此橫禍，受有右側尺骨近端開放性
      骨折、右小腿撕裂傷、雙膝挫傷、頭部挫傷併左臉挫擦傷
      等傷害，已如前述，則其身心必因而承受相當之痛苦。因
      之，許常臨本於侵權行為之法律關係，請求被告賠償其非
      財產上之損失，自屬有據。又查，被害人許常臨係16年8
      月2 日生，未受教育，原務農現已退休，育有3 子1 女即
      原告丙○○、甲○○、丁○○及許素等情，為原告等所
      是認。另許常臨其名下有土地1 筆一節，有本院依職權調
      閱之稅務電子閘門財產所得調明細表可憑（詳卷尾證件存
      置袋）。至被告為54年3 月13日生，學歷高中畢業，職業
      工（見上揭偵緝字第151 號卷內之彰化縣警察局芳苑分局
      芳警分偵緝字第0960049 號通緝案件移送書所附之調查筆
      錄），名下則無任何財產等情，亦有本院依職權調閱之稅
      務電子閘門財產所得調明細表可參（詳卷尾證件存置袋）
      。本院審酌雙方之身分、地位、經濟能力及許常臨因本案
      車禍所受傷害之程度，認其請求被告賠償其慰撫金120,00
      0 元尚屬允當，應予准許。
    3.基上，被害人許常臨因此次車禍所受損害額為832,767 元
      【計算式：208,767 （醫療支出）＋504,000 （看護支出
      ）＋120,000 （精神慰撫金）＝832,767 】。
  (四)惟按因汽車交通事故致受害人傷害者，不論加害人有無過失
    ，請求權人得依本法規定向保險人請求保險給付。所稱請求
    權人，在因汽車交通事故遭致傷害者，為受害人本人。又保
    險人依本法規定所為之保險給付，視為被保險人損害賠償金
    額之一部分；被保險人受賠償請求時，得扣除之，強制汽車
    責任保險法第7 條、第11條第1 項第1 款、第32條分別定有
    明文。查，被害人許常臨因本案車禍事故，已領取強制汽車
    責任險中傷害醫療費用補償金40,010元之事實，為原告所自
    承在卷，並有渠等提出之友邦產物保險股份有限公司出具之
    汽車交通事故特別補償基金給付通知書影本1 份在卷可考（
    詳本案號卷第35頁）。準此，許常臨所得請求之上揭賠償金
    額自應將上列保險金額予以扣除，經扣除後，許常臨得請求
    之賠償額計為792,757 元【其計算式：832,767 －40,010＝
    792,757 】。
  (五)另按給付無確定期限者，債務人於債權人得請求給付時，經
    其催告而未為給付，自受催告時起，負遲延責任。其經債權
    人起訴而送達訴狀，或依督促程序送達支付命令，或為其他
    相類之行為者，與催告有同一之效力，民法第229 條第2 項
    定有明文。又遲延之債務，以支付金錢為標的者，債權人得
    請求依法定利率計算之遲延利息。而應付利息之債務，其利
    率未經約定，亦無法律可據者，週年利率為百分之5 ，亦為
    同法第233 條第1 項前段及第203 條所明定。本件被害人許
    臨常請求被告應賠償之前開金額，並未定有給付期限，則其
    請求自附帶民事起訴狀繕本送達被告之翌日起，按週年利率
    百分之5 計算之利息部分，並無不合；又許常臨之附帶民事
    起訴狀繕本係於96年7 月25日寄存送達被告，有本院送達證
    書1 紙在卷（見本院96年度交附民字33號卷第31頁）可參，
    則許常臨請求被告應自96年8 月5 日起，按週年利率百分之
    5 計算支付遲延利息，核與上開規定並無違背。
  (六)綜上所述，原告依據侵權行為及繼承之法律關係，請求被告
    賠償渠等792,757 元，及自96年8 月5 日起至清償日止，按
    週年利率百分之5 計算之遲延利息，為有理由，應予准許。
    至逾此部分所為之請求，為無理由，應予駁回。
五、本件判決結果已臻為明確，兩造其餘攻擊防禦方法，經本院
    斟酌後，認對於判決結果已不生影響，爰不逐一論述，併予
    敘明。
六、原告陳明願供擔保，聲請宣告假執行，經核其勝訴部分，合
    於法律之規定，爰酌定相當之擔保金額宣告之；其餘假執行
    之聲請，因訴之駁回而失所依附，不予准許。
七、結論：本件原告之訴，為一部有理由，一部無理由，並依民
    事訴訟法第385 條第1 項前段、第78條、第79條、第85條第
    1 項前段、第390 條第2 項，判決如主文。
中    華    民    國    95    年    2     月    15    日
                  民事第一庭    法  官  蔣得忠
以上為正本，係照原本作成。
如對本判決上訴，須於判決送達後廿日內向本院提出上訴狀
中    華    民    國    97    年    2     月    15    日
                                書記官  賴成育


司法院資訊處製作；財團法人民間司法改革基金會備份。
